【裁判字號】    88,易,3687
【裁判日期】    920723
【裁判案由】    詐欺
【裁判全文】
臺灣臺中地方法院刑事判決                        八十八年度易字第三六八七號
    公  訴  人  臺灣台中地方法院檢察署檢察官
    被      告  甲○○
            （即王寶敏）
    選任辯護人  鄭晃奇律師
    被      告  戊○○
右列被告因詐欺案件，經檢察官提起公訴（八十八年度偵緝字第五八一、七一三號）
，本院判決如左：
    主  文
甲○○意圖為自己不法之所有，以詐術使人將本人之物交付，處有期徒刑捌月。
戊○○無罪。
    事  實
一、甲○○（原名王寶敏，民國八十八年三月四日更名）於八十七年七月間受林素真
    委託，由林素真交付一紙發票人為林素真、發票日八十七年八月三十日、支票號
    碼ＡＫ0000000號、面額新台幣（下同）一百萬元之支票，託其於八十七
    年七月底前調現一百萬元。至八十七年七月底時，甲○○未能完成林素真所託，
    竟意圖為自己不法之所有，變易持有為所有之意，於同年七月底林素真欲索回該
    支票時，謊稱在友人處而無法返還，將之據為己有。甲○○隨即透過不知上情之
    戊○○覓得己○○，而於八十七年八月一日在台中縣大甲鎮○○路三四０號甲○○之住處，持該紙林素真所簽發之支票為工具，隱瞞林素真以此張支票託其調現
    及已欲索回支票等事實，還謊稱此乃台中縣議員林素真所給付之工程款，偽向己○○借貸八十萬元，致己○○陷於錯誤，確信債權可獲擔保無虞，而於是日交付
    現金八十萬元予甲○○。嗣因林素真不斷向甲○○索取支票，經甲○○告知在己○○處，林素真與己○○聯繫後，己○○始知受騙。
二、案經己○○訴由臺灣台中地方法院檢察署檢察官偵查起訴。
    理  由
壹、有罪部分：
  一、被告甲○○經本院訊問後，雖坦承確有受林素真之託，欲以該紙支票為林素真
      調現一百萬元未果，也有向告訴人己○○借貸八十萬元等情節，但矢口否認前
      開犯行，辯稱：該紙支票與其向告訴人借款無關，借貸之事於八十七年八月一
      日前即已談妥，惟因告訴人於八十七年八月一日當天偶見被告皮包內有林素真
      所簽發之該紙支票，執意取走供其債權之擔保，才為告訴人所持有，事後還主
      動告知林素真此事，由林素真與告訴人協調取回支票，被告絕無侵占之意；至
      於積欠告訴人之借款，純因後來經濟條件惡化，才未能完全清償，非自始無意
      清償之詐欺犯罪云云。經查：
      (一)關於林素真於八十七年七月間交付被告甲○○一紙由林素真所簽發、發票日
        為八十七年八月三十日、支票號碼ＡＫ0000000號、面額一百萬元之
        支票，而委託被告甲○○於同年七月底前代為調現一百萬元，被告甲○○未
        能完成受託之任務，林素真遂於同年七月底請求被告甲○○返還該紙支票，
        及被告甲○○當初並未告知林素真將持此張支票向告訴人調現等情節，業據
        證人林素真結證屬實（見八十八年度偵緝字第五八一號影印卷第四二頁、本
        院卷第二宗第十六頁）。
      (二)又告訴人指稱被告甲○○於八十七年八月一日在台中縣大甲鎮○○路三四０
        號之住處，以借貸為名，交付前述林素真所簽發之支票供她擔保，而向她取
        得八十萬元等過程，不僅為被告甲○○於八十八年五月十八日檢察官偵訊時
        及於本院八十九年十月六日調查時所坦承（見八十八年度偵緝字第五八一號
        影印卷第十四頁、本院卷第一宗第八九頁第四行），即當天也在場之被告戊○○於檢察官初次偵訊時也肯認無誤（見八十八年度偵緝字第七一三號卷第
        五－一頁第九－十三行）。由於上開三人所言，互核相符，應屬事實；故被
        告甲○○於本院審理時後來所辯解：該紙支票與其向告訴人之借款無關，乃
        告訴人於八十七年八月一日當天偶見其皮包內有此張支票，執意取走供其債
        權之擔保云云，即非可採。
      (三)惟證人林素真於八十七年七月底即已請求被告甲○○返還該紙支票之事實，
        已如前述。乃被告甲○○拒絕林素真返還之請求，另以之於同年八月一日作
        為向告訴人借款之擔保，觀其此項表現於外、積極處分該紙支票之客觀行為
        ，顯可推見其受林素真請求返還而未返還時，已將當初受託持有之意變易為
        不法所有之犯意，而侵占據為己有。且被告甲○○既於受林素真之請求而未
        返還時，已將侵占行為實施完畢，則林素真雖於本院審理時證述：被告甲○○約於發票日屆至前一星期，向她透露支票在告訴人之持有中，她為此與告
        訴人協調欲取回支票等語（見本院卷第二宗第十六－十七頁），也無解於其
        侵占罪之成立。
      (四)由於被告甲○○於八十七年七月底侵占證人林素真所託付之支票，並於八十
        七年八月一日，以借貸之名義，主動持供擔保而向告訴人取得八十萬元，並
        非告訴人自行從被告甲○○之皮包內取走支票留供擔保等事實，前已得證；
        兼之被告甲○○於本院審理時也坦承她並未通知告訴人有關林素真請她幫忙
        調現之事（見本院卷第二宗第十一行）；故告訴人復指訴當被告甲○○將支
        票交給她時，稱此張支票之來源乃台中縣議員林素真所給付之工程款等語（
        見八十八年度偵緝字第五八一號影印卷第二二頁第二－五行），應為事實。
        則被告甲○○不僅對告訴人隱瞞林素真以此張支票託其調現未果，已欲索回
        等情節，還謊稱此乃台中縣議員林素真所給付之工程款，客觀上確已構成施
        行詐術之行為。而此等欺罔行為，依常情判斷，確實足以使人信以為真致給
        付財物；故告訴人謂其受被告甲○○上述欺瞞行為所惑，誤判債權可獲確保
        無虞，因而交付八十萬元乙節，也可採信。
      (五)再觀被告甲○○施行前項詐術之目的，無非欲以之取信告訴人，使告訴人交
        付八十萬元，至今又仍未清償此項債務。此等事證無法不使人推認被告甲○○當初顯然基於意圖為自己不法所有之犯意，施行詐術，假藉借貸之名義，
        以向告訴人詐取財物。被告甲○○徒稱因後來經濟條件惡化，才未能完全清
        償，絕非詐欺之犯罪云云，究不足為其有利之判斷。綜合前述，本件事證明
        確，被告甲○○先侵占證人林素真之支票後，持以向告訴人詐欺取財等犯行
        ，可予認定。
  二、核被告甲○○所為，係犯刑法第三百三十五條第一項之侵占罪及同法第三百三
      十九條第一項之詐欺取財罪。其所犯二罪間具有方法、目的之牽連關係，構成
      牽連犯，依刑法第五十五條後段，應從情節較重之詐欺取財一罪處斷。爰審酌
      被告甲○○犯罪之動機、目的、手段、方法、告訴人之損失非微及其犯後態度
      等一切情狀，量處如主文所示之刑。
  三、至八十八年度偵字第二二一二０、二四三七三號移送併辦意旨，略以：被告甲○○與其夫丙○○（業經臺灣高等法院台中分院以九十年度上訴字第六三六號
      論以共同行使偽造私文書罪，判處有期徒刑八月確定）於八十七年一月二十日
      召集丁○○、乙○○等人參加支票互助會，由被告甲○○任會首，並以其經營
      之洪碁營造有限公司名義參加一會，每會十萬元，採外標制，一次開標，以開
      標金額高低決定得標順序，會員並於一次開足各期支票繳交會首，由會首統籌
      分配給會員，乃被告甲○○與丙○○共同意圖為自己不法之所有，於上述時日
      ，在台中縣大甲鎮○○路三四０號洪碁營造有限公司內，明知吳彭斌、陳壎騰
      及王金玲均未同意參加上開互助會，竟虛列為會員，進而冒用其三人名義，接
      續在標單上偽簽吳彭斌、陳壎騰、王金玲署押，並依序填寫標金為二萬四千五
      百元、二萬七千五百元、二萬七千五百元，進而偽造其三人名義之標單持以投
      標，致其三人分別於八十七年十月二十日、八十七年四月二十七日及同年六月
      二十日得標，足生損害於吳彭斌三人及其他會員，並使其他會員陷於錯誤交付
      會款，涉有刑法行使偽造私文書及詐欺取財罪嫌，且與被告甲○○前開已論罪
      科刑部分，具有連續犯之裁判上一罪關係。惟查：(一)被告甲○○縱有上開與丙○○共犯之情事，也是八十七年一月二十日所為，此與被告甲○○後來於八十
      七年七月間偶因林素真之付託取得該紙支票後，至同年八月一日對告訴人己○○詐欺取財時，已相隔有七個月之久；(二)尤其被告是因為受林素真所託，基於
      此項偶然之因素，才得以能對告訴人己○○詐欺取財，很明顯於八十七年七月
      底才起意犯案，則縱其另有與案外人丙○○共犯如上揭移送併辦意旨，二者也
      迥然有別，並無任何牽連犯或連續犯之裁判上一罪關係可言。故上開移送併辦
      部分，合均應退由檢察官另行適法處理。
貳、無罪部分：
  一、公訴意旨略以：被告戊○○與甲○○基於意圖為自己不法所有之共同犯意聯絡
      ，於八十七年八月一日出面引薦被告甲○○與素不相識之告訴人在台中縣大甲
      鎮○○路三四０號處，使被告甲○○持前開林素真簽發之支票，隱瞞林素真追
      討該紙面額一百萬元支票之事，而向告訴人實施前開詐術，致告訴人陷於錯誤
      ，交付被告甲○○八十萬元之現款，又以不足之二十萬元抵償被告戊○○前所
      積欠告訴人之債務；因認被告戊○○涉有刑法第三百三十九條第二項之詐欺得
      利罪嫌。
  二、按犯罪事實應依證據認定之，無證據不得推定其犯罪事實，又不能證明被告犯
      罪者，應諭知無罪之判決，刑事訴訟法第一百五十四條、第三百零一條第一項
      定有明文。遞按認定不利被告之事實，須依積極證據，苟積極證據不足為不利
      於被告事實之認定時，即應為有利被告之認定，有最高法院三十年上字第八一
      六號判例意旨可參。另按認定犯罪事實所憑之證據，無論其為直接證據或間接
      證據，其為訴訟上之證明時，均須達於一般之人不至有所懷疑，而得確信其為
      真實之程度，始得據為有罪之認定，倘其證明尚未達到此一程度，而有合理性
      之懷疑存在時，即無從遽為有罪之確信，此亦有最高法院七十六年臺上字第四
      九八六號判例意旨可資參酌。
  三、公訴意旨認定被告戊○○涉有刑法之詐欺得利罪嫌，無非是以告訴人己○○之
      指訴、證人林素真之證詞及被告戊○○所出給告訴人之借據、本票等為憑。惟
      經訊之被告戊○○，為其堅決否認，辯稱她事前並不知該紙支票乃林素真託付
      被告甲○○代為調現者，絕無對告訴人施用詐術，以騙取免除債務之利益等語
      。經查：被告甲○○固有以林素真所交付之該紙面額一百萬元支票向告訴人詐
      得八十萬元，但根據前開證人林素真所證述託付被告甲○○調現之過程，此張
      支票之來源顯然與被告戊○○無涉；則被告戊○○有無與甲○○共犯詐欺罪嫌
      之關鍵，即應視其於被告甲○○持該紙支票偽向告訴人借款時是否知悉該紙支
      票之來源而定。然依被告甲○○所言，被告戊○○至八十七年八月中旬後才知
      此張支票之由來（見本院卷第一宗第一四四頁）；本院再遍查卷證，也未發覺
      被告戊○○於甲○○持該紙支票向告訴人取得八十萬元時，即已知悉此張支票
      之來源。本件既乏積極、適合之證據可認被告戊○○於事前或事中已經知悉甲○○將對告訴人施行詐術誘使告訴人交付八十萬元，即無從以共犯論擬。遂基
      於罪疑唯輕，諭知被告戊○○無罪之判決。
據上論斷，應依刑事訴訟法第二百九十九條第一項前段、第三百零一條第一項，刑法
第三百三十五條第一項、第三百三十九條第一項、第五十五條，罰金罰鍰提高標準條
例第一條前段，判決如主文。
中      華      民      國      九十二      年    七    月    二十三    日
                                        法  官  莊  深  淵
右正本證明與原本無異。
如不服本判決，應於送達後十日內向本院提出上訴狀（須附繕本），上訴於台灣高等
法院台中分院。
                                        書記官
中      華      民      國      九十二      年    七    月    二十三    日
附錄論罪科刑法條
中華民國刑法第三百三十九條：
 (普通詐欺罪)
意圖為自己或第三人不法之所有，以詐術使人將本人或第三人之物交付者，處五年以
下有期徒刑、拘役或科或併科一千元以下罰金。
以前項方法得財產上不法之利益或使第三人得之者，亦同。
前二項之未遂犯罰之。


司法院資訊處製作；財團法人民間司法改革基金會備份。
